【裁判字號】    95,台上,2822
【裁判日期】    951214
【裁判案由】    清償債務
【裁判全文】
最高法院民事判決            九十五年度台上字第二八二二號
上  訴  人  齊魯企業股份有限公司
法定代理人  乙○○
訴訟代理人  吳信穎律師
被 上訴 人  台灣省農工企業股份有限公司
法定代理人  甲○○
訴訟代理人  連銀山律師
上列當事人間請求清償債務事件，上訴人對於中華民國九十五年
九月十九日台灣高等法院第二審更審判決（九十四年度上更(三)字
第一三○號），提起上訴，本院判決如下：
    主  文
上訴駁回。
第三審訴訟費用由上訴人負擔。
    理  由
本件上訴人主張：訴外人詠淳工程股份有限公司（下稱詠淳公司
）前承包被上訴人轉包之垃圾衛生掩埋場機械設備及實驗室設備
安裝工程後，即與伊約定該工程所需之機器設備（下稱系爭設備
），由伊按其提供之國外採購清單負責採購及辦理進口通關手續
，並於民國八十四年九月十九日將其對被上訴人之工程款債權於
系爭設備款範圍內讓與伊，除於同日將債權讓與之事實通知被上
訴人外，詠淳公司並出具切結書通知被上訴人，載明應付其公司
之系爭設備款同意由被上訴人直接支付予伊，並經被上訴人於同
年十月三日復函表示同意。嗣詠淳公司於翌日與伊簽訂之合作契
約書，亦明確約定同意被上訴人將自工程款中扣除之系爭設備款
直接給付與伊。茲伊已依約購得系爭設備，連同稅捐共新台幣（
下同）一千二百八十八萬一千三百十二元，詎被上訴人竟拒絕付
款予伊等情，爰依契約之約定、債權讓與、第三人利益契約及違
反允諾禁反言、誠信原則之法理，求為命被上訴人如數給付並自
八十五年六月二十四日起加計法定遲延利息之判決。（按：上訴
人原請求給付逾一千三百零四萬九千九百八十五元本息部分，業
受敗訴判決確定，不予贅述。又上訴人於原審更(三)審時，始將該
請求給付一千三百零四萬九千九百八十五元本息減縮聲明如上之
金額。）
被上訴人則以：詠淳公司於八十四年九月十九日之函文及切結書
，僅載及同意由伊自工程款中代扣系爭設備款支付上訴人，並未
變更系爭工程款債權之主體，難謂詠淳公司已將債權讓與。又上
開代扣支付上訴人之系爭設備款，係伊與詠淳公司約定系爭工程
款給付之方法，尚非第三人利益契約，上訴人無直接請求伊給付
之權。另伊僅同意詠淳公司依契約監督付款程序規定辦理付款，
詠淳公司並未依監督付款程序之規定請款，條件尚未成就，伊自
無給付之義務。況系爭設備購買前，經「業主」之顧問公司審核
通過後，上訴人並未依審核內容採購，致所購馬達設備，不符約
定規範，伊不得已另向漢歐有限公司購買合格馬達重裝，計受有
支出採購及拆卸、重裝費用共一千一百四十七萬五千八百八十二
元之損害。且詠淳公司因違約，經法院判決應給付伊違約金四百
六十九萬七千二百三十一元本息，經扣抵上開費用損害及違約金
後，詠淳公司對伊尤無債權之可言等語，資為抗辯。
原審斟酌全辯論意旨及調查證據之結果，以：上訴人主張之事實
，固據其提出合作契約書、切結書、通知函為證，惟所謂債權讓
與，係指將債權移轉與第三人，使其成為原債之關係之債權人而
言，如僅約定債務人應向第三人為給付，而非以移轉債權為標的
者，即非債權之讓與。本件依上訴人與詠淳公司所簽訂之上述合
作契約書及切結書顯示，被上訴人係與詠淳公司約定，詠淳公司
應書立切結書交付兩造，表示詠淳公司同意被上訴人自應付之工
程款中代扣系爭設備款直接支付上訴人，嗣詠淳公司依約書立切
結書交付兩造，切結書中表明詠淳公司同意日後工程款由詠淳公
司開具統一發票請領，其中應付上訴人之設備款，同意由被上訴
人在應付詠淳公司之工程款中代扣支付上訴人，但金額由上訴人
開具發票，抬頭書寫詠淳公司，並由詠淳公司簽證認定，上訴人
與詠淳公司祇合意系爭設備款直接由被上訴人支付上訴人，被上
訴人如要直接付款上訴人，必須由詠淳公司而非以上訴人為請款
人，且上訴人必先開具抬頭為詠淳公司之發票交付詠淳公司，再
將上訴人所開具之發票及詠淳公司自己開具之統一發票交付被上
訴人，始能請領工程款，此情除有該切結書可證外，復為兩造所
不爭，具見詠淳公司與上訴人間並未約定上訴人有直接請求被上
訴人付款之權，更未約定詠淳公司脫離債權人地位而由上訴人為
系爭工程款之債權人，上訴人前公共工程部經理趙煥章之證詞，
亦不能證明上訴人與詠淳公司間有債權讓與存在，揆之被上訴人
嘉義機械廠廠長佟建國及詠淳公司負責人陳鶴松之證言顯示，詠
淳公司與上訴人間更未合意上訴人有直接向被上訴人請領工程款
之權，或未合意將系爭設備款債權由詠淳公司讓與上訴人。次按
第三人利益契約，乃當事人之一方與他方約定，由他方第三人為
一定之給付，第三人因此取得直接請求他方給付權利之契約。倘
第三人未取得直接請求他方給付之權利，即僅為當事人與第三人
間之「指示給付關係」，即非民法第二百六十九條所規定之第三
人利益契約。又於「指示給付關係」中，被指示人係為履行其與
指示人間之約定，始向領取人（第三人）給付，被指示人對於領
取人，原無給付之目的存在。查詠淳公司書立切結書交付被上訴
人，不僅未明載上訴人有直接請求被上訴人付款之權利，尚明載
向被上訴人請領系爭設備款時，請款人為詠淳公司而非上訴人。
再依被上訴人嘉義機械廠收受該切結書後於同年十月三日函復詠
諄公司之函文觀之，被上訴人除同意將設備款直接支付上訴人，
復言明必須依監督付款程序辦理，並應由詠淳公司以書面向被上
訴人提出申請該設備款，且在被上訴人之應付款中代扣支付，即
依上訴人與詠淳公司之約定，上訴人仍無直接請求被上訴人給付
系爭設備款之權，被上訴人與詠淳公司自未成立第三人利益契約
，系爭設備款債權人仍為詠淳公司而非上訴人，兩造間並無任何
契約或請求權存在。至上訴人指被上訴人違反允諾將系爭貨款交
付詠淳公司，有違允諾禁反言原則及誠信原則之法理一節，被上
訴人辯以其於八十四年十月三日所發函文之相對人為詠淳公司，
並非上訴人，兩造均無受前開函文拘束之效力，其無違背允諾云
云。查上訴人八十四年十月三日致詠淳公司之函文載明：「本廠
原則同意依契約監督付款程序規定辦理，惟日後每期估驗時，貴
公司應以書面向本廠申請將所請領之估驗款在貴公司開具統一發
票金額範圍內，依據所附送支付之單據及明細表，由本廠在應付
款中代扣支付，如因貴公司債務糾紛致依法不能付款時不在此限
」，可知被上訴人固同意將設備款直接支付上訴人，然須依監督
付款程序規定辦理，且詠淳公司於每期估驗時，應另以書面向被
上訴人申請依據所附送支付之單據及明細表在被上訴人應付款中
代扣支付，被上訴人該日函文所表示之同意，並非無條件將系爭
設備款直接支付予上訴人。又依兩造所不爭業由被上訴人自詠淳
公司應付款中代扣支付予上訴人之第五次、第九次估驗資料顯示
，詠淳公司出具書面表示上訴人應將第九次估驗款發票金額之六
十五萬七千九百二十元支付予上訴人，被上訴人並據以製作支出
傳票，該第五次估驗單、詠淳公司出具之發票及被上訴人所製作
付款予詠淳公司之支出傳票所示，詠淳公司是次所得領取之該期
估驗款為三百九十萬六千一百零二元，業經被上訴人分別於八十
五年四月十六日、二十三日支付予詠淳公司完畢，上訴人於同年
月二十三日仍可自該期估驗款領取設備款一百七十四萬四千零八
十七元，若非詠淳公司聲請代扣，上訴人實無再行支付之理，觀
之上開兩造自應付予詠淳公司工程款代扣之情形，以及證人佟建
國於第一審之證詞，足證被上訴人代扣詠淳公司應付款予上訴人
，應按詠淳公司於每期估驗款時為代扣之聲請，始得將屬詠淳公
司工程款於該公司聲請代扣之範圍支付予上訴人。況上訴人自陳
本件糾紛肇因於詠淳公司要求被上訴人勿將系爭設備款付予其公
司，該款業由被上訴人支付詠淳公司屬實，詠諄公司自無於系爭
設備經估驗後得請領估驗款時，向被上訴人聲請自該估驗款代扣
系爭設備款支付上訴人之可能，被上訴人未代扣支付工程款予上
訴人，並無違反上訴人八十四年十月三日所出具函文內容。上訴
人另以被上訴人本即允諾將系爭設備款直接支付，卻於收受詠淳
公司上開函文及切結書後，添加監督付款之限制，與其最初允諾
不符，且未明確告知監督付款程序之規定，事後復於八十五年七
月三十日發函表示必俟其無異議，始可同意詠淳公司表示不將系
爭設備款付予其公司之要求，被上訴人業已允諾云云，並舉證人
陳鶴松、趙煥章為證，但依前開詠淳公司與上訴人間之函文及詠
淳公司與上訴人簽訂之合作契約書所載，被上訴人於八十四年十
月三日發函同意依監督付款程序規定，辦理詠淳公司請求代扣應
付款支付予上訴人系爭設備款後，詠淳公司始於翌日與被上訴人
簽訂合作契約書，參之證人趙煥章於第一審之證言，堪認上訴人
已明知被上訴人應依監督付款程序辦理之限制，其竟仍與詠淳公
司簽訂合作契約書，自應受被上訴人所為付款限制之拘束。又證
人陳松鶴、趙煥章之其他證詞，亦不能證明被上訴人曾於八十四
年十月三日前無條件允諾代扣付款。再被上訴人於八十五年七月
三十日回函向詠淳公司表示必須被上訴人無異議，始可同意詠淳
公司暫緩代扣工程款予上訴人之請求，尚不足以推翻被上訴人於
八十四年十月三日函文同意代扣支付工程款所為詠淳公司應於請
領估驗款時再以書面聲請，並依詠淳公司聲請代付範圍內支付之
限制，上訴人此部分之主張，猶不足為被上訴人有利之認定。茲
上訴人既未能舉證證明其依契約、債權讓與或第三人利益契約有
直接請求被上訴人給付系爭設備款之權利，且被上訴人亦無違反
其允諾之情形，對於被上訴人而言，系爭設備款債權人仍為詠淳
公司而非上訴人，其得依詠淳公司要求將該設備款給付指定之人
如非上訴人，僅生詠淳公司可能對上訴人負違約之責任，對被上
訴人並無任何契約或請求權存在。何況上訴人已自承系爭設備款
經詠淳公司提出相關單據後向被上訴人請領，並由被上訴人於八
十五年四月三十日給付完畢。從而，上訴人依契約之約定、債權
讓與、第三人利益契約及違反允諾禁反言、誠信原則之法理，請
求被上訴人給付該一千二百八十八萬一千三百十二元本息，即非
有據，不應准許，為其心證之所由得，並說明上訴人其他主張及
聲明證據為不足取暨不逐一論述之理由，因將第一審所為命被上
訴人給付該金額本息敗訴之判決廢棄，改判駁回上訴人該部分之
訴。經核於法並無違背。上訴論旨，猶執陳詞，並以原審採證、
認事暨解釋契約之職權行使及其他與判決基礎無涉之理由，指摘
原判決不當，求予廢棄，不能認為有理由。
據上論結，本件上訴為無理由。依民事訴訟法第四百八十一條、
第四百四十九條第一項、第七十八條，判決如主文。
中    華    民    國  九十五  年  十二    月   十四   日
                      最高法院民事第八庭
                          審判長法官  朱  建  男
                                法官  顏  南  全
                                法官  許  澍  林
                                法官  鄭  傑  夫
                                法官  蘇  清  恭
      本件正本證明與原本無異
                                      書  記  官
中    華    民    國  九十五  年  十二    月  二十六  日
                                                    Ｒ


司法院資訊處製作；財團法人民間司法改革基金會備份。
